【裁判字號】    90,聲再,82
【裁判日期】    900725
【裁判案由】    聲請再審
【裁判全文】
臺灣高等法院高雄分院刑事裁定                        九十年度聲再字第八二號
    再審聲請人
    即受判決人  甲○○
                乙○○
右列聲請人因詐欺案件，對於本院八十八年度上易字第一七四二號中華民國九十年四
月十七日確定判決（臺灣高雄地方法院八十八年度易緝字第九二號、臺灣屏東地方法
院檢察署八十四年度偵字第一八三六七、一九四四五、二三四一四號，併案案號：同
署八十八年度偵字第七二五七、五００一、五二二八號），聲請再審，本院裁定如左
：
      主  文
再審之聲請駁回。
      理  由
一、聲請意旨略稱：原確定判決對於足生影響於判決，且足以認定聲請人等應受無罪
    判決之重要證據漏未審酌，其情形有：(1)告訴人林明正於第一審中證稱：「：：
    支票也轉由楊倪慈香於匯款後交給我，交給我時沒有抬頭，抬頭是我寫的，二張
    都一樣，為了怕遺失才填上抬頭：：」，原確定判決竟誤認：「被告甲○○知悉
    貸與人係林明正（否則焉會於支票正面記載憑票支付林明正？），因而認甲○○
    所辯：伊非直接向林明正借款，伊係向楊倪慈香借款，等到伊週轉不靈時，才知
    道楊倪慈香有些錢是向林明正調借，伊所開支票，是交給楊倪慈香等語不足採信
    ，自有違誤，且依上開證人林明正所言，聲請人既未與林明正接觸，對林明正自
    無施詐術可能，亦無使林明正陷於錯誤可言。(2)聲請人曾設定第二順位抵押權予
    告訴人金秀美，並清償四十五萬元，又以三成（一千零五十萬元）與金秀美達成
    和解，其餘債權拋棄，原判決認聲請人尚欠三千五百萬元自有違誤。(3)聲請人已
    與告訴人林翠蓮達成以一百五十萬元之債權三成達成和解，並清償現款七萬元，
    原判決仍認聲請人尚欠林翠蓮五百萬，亦有違誤。(4)告訴人侯美雀於地方法院證
    稱：「我曾向王男記帳，知道其房子銷售情形很好，八十四年五月廿八日營運狀
    況良好」，嗣聲請人於八十四年六月間財務發生問題，即以聲請人公司之設備折
    價一百五十萬元予侯美雀，復於八十四年七月，以聲請人興建之透天店舖一棟折
    價六百萬元移轉予侯美雀而與侯美雀達成和解，原判決漏未審酌上情，竟認聲請
    人尚欠侯美雀八百五十萬元，自有違誤；又侯美雀係專業會計事務所負責人，對
    聲請人公司財務狀況知之甚稔，聲請人自無可能對其施詐術，侯美雀亦無陷於錯
    誤之情。(5)證人謝英士於地方法院證稱：「：：甲○○夫婦到我事務所表示財務
    發生危機，因當時情形急迫，也不知金楓百貨土地不知設定了多少抵押權，我向
    他說，為了保護消費者之權利，可以考慮先暫時信託登記給一個可靠的第三者，
    做為債權人之代表，不過當時未說給那個特定人，以便日後拍賣有餘額可以清償
    給購買戶」等語，是聲請人於八十四年六月七日週轉困難，於同年六月八日即設
    定抵押權二千八百五十萬元之抵押權予蔡文彬，用以保障訂戶之權益，原判決漏
    未審酌上開謝英士之證詞及上開設定抵押權等事實。(6)依侯美雀之證詞，顯見八
    十四年五月間，聲請人公司營運狀況尚良好；又聲請人曾庭呈帳簿，證明八十四
    年六月五日尚償還債權人一千零二十萬元，且自八十四年一月至六月五日，聲請
    人公司尚有正常收入，實係迄八十四年六月間始周轉不靈，原判決漏未審酌上開
    證據，竟認聲請人係於八十三年六月起即經營不善，自有違誤。(7)聲請人所庭呈
    之資產表所列工地如全部順利完工，聲請人公司將有約十億元之盈餘，是聲請人
    公司確尚有可觀之資產，原判決漏未審酌上情，致誤認聲請人公司負債十億元，
    因認與向台東區中小企業銀行所申貸之金額三億二千五百萬元相距甚遠，不足清
    償所有債務，亦屬重要證據漏未審酌。
二、有罪之判決確定後，為受判決人之利益聲請再審，其聲請之理由，如有足以影響
    於判決之重要證據漏未審酌者，固得准許之。惟查：原確定判決認定聲請人即被
    告甲○○係金楓建設股份有限公司（以下簡稱金楓公司）負責人，與其妻乙○○
    於民國八十三年六月間，明知金楓公司財務狀況已惡化，無清償之能力，共同基
    於為自己不法所有之概括犯意，連續：(1)自八十三年間起，共同向金秀美佯稱欲
    在屏東縣潮州鎮興建大型百貨商場「金楓百貨商業廣場」，投資額高達數億元，
    資金龐大為由，陸續向金秀美借貸，每次金額新台幣（下同）二、三百萬元，金
    秀美不疑有他，除自有資金外，並向親人週轉，其間有借有還，迄至八十三年底
    ，共積欠二千二百萬元未償還，甲○○、乙○○二人又分別於八十四年二月二十
    一日、八十四年四月一日及八十四年五月十五日向金秀美佯稱上開商場興建急需
    週轉金，只要其他個案銀行貸款撥付下來即可清償，金秀美仍不疑有他，乃各借
    與三百萬元、八百萬元及二百萬元，並由甲○○簽發以彰化商業銀行潮州分行為
    擔當付款人之本票予金秀美，未料八十四年六月初，甲○○、乙○○二人突然宣
    佈倒閉，所有支票、本票全部遭退票及拒絕往來，金秀美始知受騙，甲○○、乙
    ○○共詐得三千五百萬元。(2)甲○○、乙○○二人隱瞞金楓公司週轉不靈之事實
    ，向林翠蓮誇稱其等財力雄厚，共同於八十四年二月二十二日、八十四年二月二
    十三日、八十四年四月二十七日、八十四年五月四日持甲○○所簽發之支票向林
    翠蓮借款一百五十萬元、一百萬元、一百萬元、一百五十萬元，林翠蓮不疑有他
    而如數借與，甲○○、乙○○二人並保證屆期一定兌現，惟上開支票屆期經提示
    ，竟均遭退票，林翠蓮始知受騙，甲○○、乙○○共詐得五百萬元。另甲○○承
    上開為自己不法所有之概括犯意，連續：(3)於八十三年八月一日、八十三年十一
    月一日及八十四年四月一日，經由楊倪慈香之介紹，向林明正佯稱其在屏東縣潮
    州鎮興建金楓百貨商場需資金週轉或金楓百貨商場地下層已蓋好，地面層之興建
    需資金週轉為由，分別借款二百萬元，林明正不疑有他，如數電匯至甲○○在土
    地銀行潮州分行之戶頭，甲○○則簽發支票予林明正，惟上開支票屆期經提示，
    全部遭退票，林明正始知受騙，甲○○詐得六百萬元。(4)自八十二年八月起，向
    侯美雀稱其欲在屏東縣潮州鎮興建大型百貨商場利潤甚佳，但投資額高達數億元
    ，資金龐大為由，陸續向侯美雀借貸，金額每次自一百萬至二、三百萬元，均有
    借有還，取得侯美雀之信任後，於金楓公司財務狀況不佳之情形下，仍分別於八
    十三年七月間、八月間、九月間向侯美雀佯稱其在潮州興建金楓百貨商場需資金
    週轉，簽發遠期支票向侯美雀借款一百五十萬元、一百萬元及二百萬元，並保證
    屆期一定兌現，致侯美雀不疑有他，除自有資金，並向親人週轉，如數借與甲○
    ○，嗣甲○○又於八十四年一月間及八十四年五月二十日，再佯稱上開商場興建
    急需週轉金，向侯美雀分別告貸一百萬元及三百萬元，並表示只要其他個案銀行
    貸款撥付下來即可全部清償，侯美雀仍不疑有他，以自有或親友資金借貸予甲○
    ○，俟甲○○所有支票、本票全部遭退票及拒絕往來，侯美雀始知受騙，甲○○
    計詐得八百五十萬元。(5)甲○○明知已無資力完成金楓百貨廣場之興建工程，仍
    利用各種媒體打廣告，佯稱金楓百貨廣場係潮州四十年來第一座地面十二層，地
    下四層之國際級百貨商場，訂購自營或租給公司統一經營皆可獲利，全部營建工
    程由吳開南負責營造完成，保證如期完成交屋營業，其中第十一、十二層已由佛
    光山星雲法師付款訂購作為道場，公司絕不會騙星雲法師，儘可放心訂購等語，
    引誘他人購買，梁文成及其他不詳姓名之人共計一百三十八名不疑有詐紛紛訂購
    ，甲○○共計收受訂金二千八百五十萬元，其中梁文成以其女兒梁惠茱之名義於
    八十四年四月十八日與金楓公司簽約購買地上三樓編號二十三號之建物，總價一
    百九十八萬元，先付訂金二十萬，預定七百三十工作天完成，惟尚未動工，金楓
    公司即於八十四年六月十六日發出通知單予訂購戶謂：金楓百貨現因財務困境，
    目前已將百貨大樓土地設定全部訂簽戶抵押權，以及佛光山善意支持代尋適當財
    團接管，屆時必可全數追回等語，梁文成趕往該公司，發現人去樓空，梁文成等
    人始知受騙，甲○○計詐得二千八百五十萬元等犯罪事實，其中認定被告二人之
    所以主觀上具不法所有意圖，所憑認之主要依據，已於判決理由中載明：(一)被告
    乙○○於原審供稱：「八十三年六月起經營不善，因蓋金楓百貨大樓向銀行貸款
    貸不出來才無法經營」等語，參以乙○○自金楓公司成立後，即參與公司對外借
    貸之事宜，且為該公司負責人甲○○之妻，對金楓公司之財務狀況知之甚稔，其
    供稱金楓公司自八十三年六月起即經營不善等語，應可採信，被告甲○○辯稱係
    在退票後即八十四年六月間始週轉不靈云云，亦無足取。被告二人於八十三年六
    月間明知金楓公司財務狀況不佳，無清償之能力及自八十四年元月初起即停建金
    楓百貨商場，亦明知已無資力興建完成，仍以興建百貨商場需要資金為由，於右
    揭事實欄(1)、(2)所載之時間向金秀美及林翠蓮借款，足見被告二人詐欺犯意甚明
    。(二)證人楊倪慈香於原審結證稱：「：：林明正的（借款）部分是他直接到甲
    ○○的戶頭：：林明正與甲○○他們本來就認識：：林明正借錢給甲○○也是二
    分利息，是林明正告訴我的：：，甲○○交付給林明正的支票有經手，但我沒有
    背書等語，核與告訴人林明正所指稱：「楊倪慈香有告訴我說是甲○○要借錢，
    錢是直接匯入甲○○的帳戶，支票是楊倪慈香交給我的」等情相符，參以卷附有
    電單、支票及退票理由單影本各三紙，足認被告甲○○透過楊倪慈香向林明正
    借款，由林明正係將款項直接電入被告甲○○之土地銀行潮州分行戶頭，再由
    被告甲○○交付楊倪慈香屬實。被告甲○○於八十三年六月間即知財務狀況不良
    ，自八十四年元月初起即停建金楓百貨商場，明知已無資力興建完成，已如前述
    (3)，仍以興建百貨商場為由向林明正借款，惟借款後金楓百貨商場亦未曾再動工
    ，是被告林忠正詐欺犯意甚明。(三)被告甲○○於原審時供稱：「（金楓百貨工程
    是八十四年年初完成一樓地板時停工：：，當時打算用該筆土地及已完成之部分
    工程，去扺押借款，但並未得到銀行的同意」等情，核與告訴人林明正、梁文成
    、侯美雀指述金楓百貨廣場於八十四年年初蓋到地面層就沒有興建了，八十四年
    三、四月推出銷售後，未曾動工即宣告倒閉等情節相符，顯見被告甲○○於興建
    金楓百貨至一樓地板時即已無資力再興建而停擺，仍利用各種媒體打廣告，佯稱
    金楓百貨廣場係潮州四十年來第一座地面十二層，地下四層之國際級百貨商場，
    訂購自營或租給公司統一經營皆可獲利，致有一百三十八名客戶受騙而繳交訂金
    共計二千八百五十萬元，依被告甲○○所陳既係銷售情況很好，則更應依約興建
    ，當無不繼續興建之理由，乃被告甲○○於收受上開訂金二千八百五十萬元後，
    未曾購置一砂一石興建，隨即於八十四年六月七日宣告倒閉，避不見面，復未能
    說明上開訂金之去處，亦未於事後全數退還訂購戶，更足證被告甲○○於銷售之
    時即知已無資力繼續興建，其銷售之目的即在於詐取訂金，否則焉有於收受訂金
    後尚未動工隨即宣告倒閉之理？其詐欺犯意益甚明顯。(四)金楓公司係於八十四年
    四月一日向台東區中小企業銀行鳳山分行申請建築融資貸款，金額為三億二千五
    百萬元，但為台東區中小企業銀行於八十四年五月五日第六屆第二十四次常務董
    事會決議暫緩辦理，而被告於本院審理時供承背負的債務有大約十億上下，以申
    貸金額三億二千五百萬元與負債金額十億元相比較，兩者相去甚遠，是縱然台東
    區中小企業銀行如數放貸，亦不足以清償其所有之債務，而金楓公司財務狀況之
    惡化可見一斑，且應係長期累積下來，而非一朝一夕所造成，被告甲○○係金楓
    公司之負責人，被告乙○○係其妻，且長期參與公司對外借貸事宜，二人早於向
    台東區中小企業銀行申貸前即知財務狀況不佳。又被告甲○○需款孔急，對於台
    東區中小企業銀行於八十四年五月五日決議暫緩辦理，應於當時即知悉，其於知
    悉貸款無法撥放下來後，仍於八十四年五月十五日、八十四年五月二十日分別向
    金秀美、侯美雀佯稱該商場興建急需週轉金，只要其他個案銀行貸款撥付下來即
    可清償為由，向金秀美借得二百萬元、向侯美雀借得三百萬元，其於倒閉前大量
    借款及收取訂金，隨即宣告倒閉，其詐欺犯意甚明。(五)金楓百貨商場營造至一樓
    地板即停工後，被告雖向銀行辦理融資（申貸金額三億二千五百萬元），益徵證
    明金楓公司財務狀況窘況，其向他人借款及收取訂金，係屬假藉銷售百貨商場之
    名行詐。(六)被告二人於詐欺得逞後，雖與部分被害人和解，惟此乃民事糾紛之解
    決，仍無礙其等刑事詐欺犯行之成立。又被告二人於詐借款項後有部分付利息之
    情形，此乃放長線釣大魚之手法，不能執此認定被告二人無詐術之遂行。
三、綜合上開判決理由論述，原判決亦載明其所據以認被告之詐欺係認定：本件被告
    二人於八十三年六月間即明知金楓公司之財務狀況不佳，已無清償債務及繼續興
    建百貨商場之能力，仍於右揭判決確認之事實欄(1)、(2)所載之時間共同以在屏東
    縣潮州鎮興建大型百貨商場「金楓百貨商業廣場」，急需週轉金，只要其他個案
    銀行貸款撥付下來即可清償為由，向金秀美及林翠蓮借款得逞，其等二人有共同
    詐欺之犯行，應堪認定。又被告甲○○於八十三年六月間即明知金楓公司之財務
    狀況不佳，已無清償債務之能力，仍於右揭判決確認之事實欄(3)、(4)所載之時間
    以在屏東縣潮州鎮興建大型百貨商場「金楓百貨商業廣場」，急需週轉金為由，
    向林明正及侯美雀借款得逞，及明知無繼續興建「金楓百貨商業廣場」之能力，
    仍利用媒體打廣告，向消費大眾佯稱購屋者將來獲利可期，致有右揭判決確認之
    事實欄(5)之梁文成等共計一百三十八名客戶受騙而繳交訂金二千八百五十萬元後
    ，被告甲○○未曾動工即宣告倒閉，自有詐欺犯行。其中「被告甲○○於八十三
    年六月間即明知金楓公司之財務狀況不佳，已無清償債務之能力」一節，乃是全
    案認定被告二人對於日後借款後所生欠款之結果，反推認其等主觀上有不法所有
    意圖，而施消極隱瞞債信之詐術關鍵。本件上開再審理由，固引據告訴人侯美雀
    於地方法院證稱：「我曾向王男記帳，知道其房子銷售情形很好，八十四年五月
    廿八日營運狀況良好」，依此侯美雀證詞，顯見八十四年五月間，聲請人公司營
    運狀況尚良好云云。然侯美雀本身即係受害之告訴人之一，其本人非屬公司營運
    核心，豈會明確掌握該公司實際財務狀況？且公司財務繫於債權、債務及營運，
    縱證人所言不虛，亦僅限於營運一端，對於公司財務實際狀況，自難窺全貌，自
    難僅憑其證詞，即認足可推翻原確定判決引被告自白所據以認定「被告甲○○於
    八十三年六月間即明知金楓公司之財務狀況不佳，已無清償債務之能力」之事實
    。又再審理由固稱：「聲請人庭呈之帳簿，證明八十四年六月五日尚償還債權人
    一千零二十萬元，且自八十四年一月至六月五日，聲請人公司尚有正常收入，另
    聲請人所庭呈之資產表所列工地如全部順利完工，聲請人公司將有約十億元之盈
    餘，是聲請人公司確尚有可觀之資產」等情，然所謂「資產表所列工地如全部順
    利完工，聲請人公司將有約十億元之盈餘，是聲請人公司確尚有可觀之資產」，
    本屬假設性陳述，實際上並無工地全部順利完工之事實，又無明確證據足認可變
    價達十億元，自非影響判決之重要證據；又八十四年六月五日償還債權人一千零
    二十萬元，且自八十四年一月至六月五日，聲請人公司尚有正常收入等事實，均
    已係金楓公司停工後之事實，其金額與實際負債情形相距甚遠，實難僅據此部分
    事實，即認可推翻被告二人當初迭為向民間借款及對外預售收取款項時有隱瞞資
    力不足之消極詐欺事實，亦非屬足影響判決之重要證據。另再審理由引告訴人林
    明正於第一審中證稱：「：：支票也轉由楊倪慈香於匯款後交給我，交給我時沒
    有抬頭，抬頭是我寫的，二張都一樣，為了怕遺失才填上抬頭：：」，認聲請人
    未與林明正接觸，對林明正自無直接施詐術固非無見；惟查，此部分詐欺事實之
    認定，重點係被告有無對林明正直接匯予被告之付款項施詐，至於被告對於該筆
    資金之實際來源，本非認定上之唯一重要依據，是被告與林明正是否熟識，非關
    詐欺與否之重要判斷，是此部分再審所引證據亦非屬足影響判決之重要證據。又
    聲請人事後如何與告訴人金秀美林翠蓮、侯美雀予侯美雀而與侯美雀達成和解，
    並清償部分債款之事實，對照原確定判決已載明「被告二人於詐欺得逞後，雖與
    部分被害人和解，惟此乃民事糾紛之解決，仍無礙其等刑事詐欺犯行之成立。又
    被告二人於詐借款項後有部分付利息之情形，此乃放長線釣大魚之手法，不能執
    此認定被告二人無詐術之遂行」，顯已審酌其情，且本件所認定犯罪事實，被告
    等詐欺犯罪時間起於八十三年六月間，自難因八十四年六月以後之部分清償事實
    ，即足推翻原債務發生時間係基於不法所有施詐術所得之事實認定，此部分亦非
    非屬足影響判決之重要證據。此外證人謝英士證稱：「：：甲○○夫婦到我事務
    所表示財務發生危機，因當時情形急迫，也不知金楓百貨土地不知設定了多少抵
    押權，我向他說，為了保護消費者之權利，可以考慮先暫時信託登記給一個可靠
    的第三者，做為債權人之代表，不過當時未說給那個特定人，以便日後拍賣有餘
    額可以清償給購買戶」等語，僅呈現被告於八十四年六月以後有償債之事實，然
    其金額距其所實際債欠之金額亦相距甚遠，且與當初取得款項時是否詐欺之判斷
    ，非係原確定判決所憑之唯一依據，自非屬足影響判決之重要證據。綜上所述，
    本件聲請人聲請再審理由所引證據，並不符刑事訴訟法四百廿一條所定「足以影
    響於判決之重要證據」，自非合法再審依據，本院自難准許之。是本件聲請為無
    理由，爰依同法第四百三十四條第一項，裁定如主文。
中    華    民    國         九十       年      七      月    二十五    日
                              臺灣高等法院高雄分院刑事第八庭
                                  審判長法官  郭雅美
                                        法官  莊飛宗
                                        法官  洪兆隆
右正本證明與原本無異。
不得抗告。
                                      書記官  葉淑華
中    華    民    國         九十       年      七      月    二十七    日
                                                                      Ｈ


司法院資訊處製作；財團法人民間司法改革基金會備份。
